【裁判字號】    90,訴,479
【裁判日期】    900914
【裁判案由】    清償契約尾款
【裁判全文】
臺灣板橋地方法院民事判決  九十年度訴字第四七九號
    原      告  甲○○
    被告  乙○○
右當事人間清償契約尾款事件，本院判決如左：
    主    文
被告應給付原告新台幣壹佰萬元，及自民國九十年四月二十四日起至清償日止，按週
年利率百分之五計算之利息。
訴訟費用由被告負擔。
本判決第一項於原告以新台幣參拾肆萬元為被告供擔保後，得假執行。但被告如於假
執行程序實施前，以新台幣壹佰萬元為原告預供擔保，得免為假執行。
    事    實
甲、原告方面：
    一、聲明：除供假執行擔保金額外，如主文所示。
    二、陳述：緣原告於民國八十八年七月三十一日與被告簽訂菁華園安親班暨托兒
        所（已更名為勝華托兒所）之讓渡協議書，雙方議訂被告應於原告完成申請
        立案取得證書後三日內交付原告尾款新台幣新台幣（下同）一百萬元。惟被
        告除於原告申請立案期間多次拒絕配合申請設立外，於原告完成立案後，仍
        不依約於三日內於交付尾款。經原告寄發存證信函且多次催收，被告仍置之
        不理，爰依據讓渡協議書第一條請求被告給付新台幣一百萬元，及自起訴狀
        送達之翌日（即九十年四月二十四日）按年息百分之五計算之利息。
    三、被告受讓「勝華托兒所」，確實僅以系爭門牌八號一、二樓建物為標的，指
        示原告為本件托兒所立案之申請：被告受讓系爭托兒所，依兩造間「讓渡協
        議書」之第二條第六項之約定，被告得使用之範圍固及於前述五間建物（台
        北縣蘆洲市○○街三十五巷八號一、二樓，十號一樓、十二號一樓、十四號
        一樓），然因被告僅以該五間建物中之系爭門牌八號一、二樓指示原告為立
        案之申請，故於簽訂該建物租賃契約之際，便已約明「如果房屋稅有漲價部
        分（按該門牌八號一、二樓建物因申請托兒所立案之故，由一般住宅變更使
        用目的為營業之用，則其房屋稅勢必隨之增長，而該變更使用之情事，稅捐
        機關經由申請托兒所立案所檢附之相關文件，即得查知，是雙方乃有於契約
        中明定分擔方式之必要）乙方（承租人）要負責付清」。反之，系爭門牌十
        、十二、十四號一樓之建物，被告本即無意以其為立案申請之標的，故於簽
        訂租賃契約時，即未載明如系爭門牌八號一、二樓建物租約關於「房屋稅」
        之特約，僅就租金所得部分約定「不報稅（按系爭十、十二、十四號建物，
        因非屬被告指示原告申請立案之標的，稅捐稽徵單位無從查知租賃之情事及
        出租人租金所得，故得為如此之約定規避稅捐）」。
    四、對被告抗辯所為之陳述：
   （一）系爭讓渡協議書第二條第六項規定，被告支付承受金之權利範圍，固及於
         菁華園使用範圍內之『使用權利』，然此與被告究欲以該得使用、收益範
         圍內之哪一部分指示原告申請托兒所之立案，不可混為一談：查據系爭讓
         渡協議書第二條第六項規定，被告所付承受金之權利範圍，及於「目前菁
         華園使用範圍內之『使用權利』」。核其意旨，僅在約定被告基於該協議
         書所得使用、收益之範圍而已，並無意約明雙方究係以該得使用、收益範
         圍內之何部分申請托兒所之立案，此首應予以澄清，俾免混淆。是被告究
         係以何建物為標的，指示原告據以申請托兒所之立案，尚須經由系爭建物
         辦理變更使用執照過程中之各種客觀事實、文件資料及被告交付原告「台
         北縣申請設立私立托兒所應檢附文件明細表」所附各項文件、圖說所載內
         容以為斷，合先敘明。
    （二）依台北縣政府工務局變更使用執照（捌捌蘆使字第伍肆肆號）及其所附各
          項文件、圖說以及被告交付原告之「台北縣申請設立私立托兒所應檢附文
          件明細表」所附各項文件所載內容，足資證明被告確實僅以系爭門牌「台
          北縣蘆洲市○○街三十五巷八號一、二樓建物」為標的，指示原告向台北
          縣政府辦理托兒所（不含安親班，詳後述）之立案申請，茲說明如下：
          (１)依系爭協議書之約定，被告得使用、收益之範圍，固及於門牌號碼為
              台北縣蘆洲市○○街三五巷八號一、二樓、十號一樓、十二號一樓、
              十四號一樓之建物，然因上開建物於變更使用前，原係以非供公眾使
              用為目的之集合住宅或店舖為其使用項目。苟以之作為供公眾使用之
              托兒所之用，依建築法第七十四條之規定，必須檢附「建築物之原使
              用執照或謄本」、「變更用途說明書」、「變更供公眾使用者，其結
              構計算書與建築物室內裝修及設備圖說」申請變更使用執照。主管建
              築機關（在本件即為台北縣政府工務局）依同法第七十六條、第七十
              七條之二之規定，應審查其構造、設備及室內裝修，有關消防安全設
              備部分並應會同消防主管機關檢查。從而可知，倘若以上開建物之全
              部為立案申請，則立案成本勢必隨之鉅幅增長，而該增加成本之部分
              ，依約定係由被告負擔（詳參協議書第三條之約定）；然對原告而言
              ，究以上開建物之全部或一部申請立案，皆祇須花費一次作業程序，
              並不會造成額外之支出。衡情可知，被告於此顯有成本上之考量，原
              告則無此方面之顧慮，本件被告即係基於如此之考量。要求原告僅以
              系爭門牌號碼八號一、二樓之建物為標的，申請變更使用執照及托兒
              所之立案，以期大幅減低開銷先行敘明。
          (２)查本件托兒所之立案，於申請變更使用執照期間，無論就「變更使用
              執照申請書」、「建築物變更用途概要表」、「建築物室內裝修合格
              證明」、「托兒所變更工程圖」、「消防設備平面圖」所載內容或就
              主管機關多次赴現場會勘審查之對象而言，皆以系爭門牌「台北縣蘆
              洲市○○街三五巷八號一、二樓」建物為其標的，則本件雙方究係約
              定以建物之何部分為標的申請立案，甚為顯然。
          (３)次查，依被告交付原告「台北縣申請設立私立托兒所應檢附文件明細
              表」所附各項文件、圖說，包括「申請書」、「所址位置圖」、「擬
              變更托兒所壹、貳樓平面圖」、「台北縣私立菁華（勝華，下同）托
              兒所概況表」、「台北縣私立菁華托兒所組織章程」、「房屋使用同
              意書」））、「門牌證明書」、「台北縣政府工務局捌拾捌蘆使字第
              伍肆肆號變更使用執照」所載內容，亦悉以系爭門牌「台北縣蘆洲市
              ○○街三五巷八號一、二樓」建物為其標的。再者，由該明細表中所
              檢附被告乙○○之「兒童福利專業人員訓練結業證書」、「聯邦商業
              銀行板橋分行私立菁華（勝華）托兒所籌備處創辦人蔡正忠存款存／
              餘額證明書（帳號：000-00-000000-0）」，足資證明上述文件確係
              被告自行彙整交付原告據以申請托兒所立案之文件，且系爭托兒所創
              辦人「蔡正忠」亦是被告自行覓得提出。從而被告乙○○以系爭協議
              書第二條第六項之約定，諉稱其聲請托兒所立案之範圍包括系爭十號
              、十二號及十四號建物之一樓云云，已然不攻自破。
          (４)再就系爭建物申請變更使用執照及托兒所立案過程中所發生之各種客
              觀事實而言，被告乙○○及其所覓托兒所創辦人蔡正忠，於歷次台北
              縣政府工務局、消防局赴系爭建物八號一、二樓會勘之際，均在場協
              同會勘，其等固未曾表示異議，甚且於取得變更使用執照後，於八十
              九年一月間交付「台北縣申請設立私立托兒所應檢附文件明細表」予
              原告據以申請托兒所之立案，其後更自行前往台北縣政府社會局領取
              托兒所立案證書，再再足以證明，本件雙方確僅約定以系爭門牌「台
              北縣蘆洲市○○街三五巷八號一、二樓」建物為申請托兒所立案之標
              的，洞如觀火。
    （三）被告復辯稱原告自始心存詐欺被告，於頂讓於被告承受之初（八十八年七
         月三十一日），竟隱瞞部分沒有提出申請合法立案設立登記之事實，而與
         被告訂立讓渡契約云云，核與事實不符，茲分陳如后：
         (１)查據系爭協議書第一條、第七條之規定：「尾款壹佰萬元於甲方（即
             原告，下同）完成…立案並取得證書後三日內支付」、「由甲方協助
             提供以利立案之需」等語，足以證明被告於締結本件讓渡協議書之始
             ，已然知悉系爭托兒所尚未完成立案，否則雙方即不會為如上之約定
             ，其理至明，是被告謂原告自始心存詐欺被告云云，顯非實在。
         (２) 再者，本件雙方簽訂讓渡協議書，其時點為八十八年七月三十一日 (
              在此之前，被告已多次親赴系爭托兒所查勘、評估，並且再三與原告
              就讓渡事宜進行磋商、協議，對原告刻正申請系爭八號一、二樓建物
              變更使用執照、工務局會勘等情知之甚詳) ，然被告交付原告「台北
              縣申請設立私立托兒所應檢附文件明細表」，要求原告以系爭台北縣
              蘆洲市○○街三五巷八號一、二樓建物為標的申請托兒所立案（詳參
              前述二－（三）），其時點則為八十九年一、二月間足徵被告自始知
              悉尚未立案之情，其後更指示原告為如何之立案，則何來原告自始存
              心詐欺被告之情？
    （四）原告已依約完成給付：
         （１）按系爭協議書第一條固約定「於甲方完成托兒所（含安親班）立案
               ）‧‧‧」，惟依同條後段則約定「若情況特殊經雙方同意改變本
               約定時，不在此限」，是雙方應為履行之內容究竟為何，實應求諸
               履約過程中之客觀情事，不應拘泥於上開規定，方不致與事實背離
               。本件締約後被告即改變初衷，對原告表明只需為托兒所之立案，
               協議書中「（含安親班）」等字雖未刪除，然參照本件變更使用執
               照申請書所附「建築物變更用途概要表」變更使用說明欄內所載等
               相關事證，可知被告於系爭協議書簽訂後，確已依該協議書第一條
               後段之規定，改變協議書之內容，要求原告僅為「托兒所」之立案
               申請。
          （２）被告後托辭原告未依約完成系爭門牌十、十二、十四號一樓托兒所
                之立案云云，拒絕給付偉款一百萬元，原告為使被告心服口服，方
                始另為安親班之立案申請，詎被告於安親班完成立案後，復自行領
                取該立案證書，卻仍拒絕給付原告尾款，實屬無理。
    （五）本件托兒所之立案牽涉政府機關內部審查作業程序，且需被告互為密切配
          合，其履行期非原告單方所能掌控，此協議書未明訂本件托兒所立案申請
          期限之緣由。
    （六）至被告雖辯稱「基於國家法令之規定及學童安全，必須是經政府合法之托
          兒所（含安親班）否則勢必影響幼教事業之經營，未經合法立案之托兒所
          （含安親班）亦勢必遭受政府主管機關之取締」云云。然系爭契約並未限
          制被告僅得就「台北縣蘆洲市○○街三十五巷八號一樓、二樓」之建物為
          托兒所之立案，本無不法可言。至被告係基於何動機、目的考量進而指示
          原告僅就上述建物為托兒所之立案申請，與原告無涉，兩者不可混為一談
          。
    （七）被告雖以系爭讓渡協議書所載「使用範圍」及安親班、托兒所人數共計「
          一百五十人」，辯稱本件原告應為立案登記之範圍應及於系爭門牌十、十
          二、十四號一樓建物，惟苟其抗辯為真正，則其理應指示原告就系爭五間
          建物中之三間（甚至四間）為安親班之立案申請，尚餘兩間（或一間）則
          為托兒所之立案申請才是，然事實上，由原告所提之電話譯文可知，被告
          竟要求原告僅就系爭八號二樓建物中之五年級教室為安親班之立案，足資
          證明被告之抗辯要與事實不符，委不足採。
    （八）苟被告所辯本件應為立案之範圍即為其得使用之範圍為真，則於原告向其
          請求尾款時，應要求原告就未立案之三間建物（即十、十二、十四號一樓
          ）為安親班之立案，然其僅要求原告就八號二樓中之「五年級教室」為安
          親班之立案，顯背於經驗法則、論理法則。
    （九）依照原告所提之系爭建物之照片所示，系爭八號與十號一樓間、十號與十
          二號一樓間、十二號與十四號一樓間騎樓走道，於被告受讓系爭托兒所經
          營權之初，業經屋主砌起水泥磚牆予以阻隔，如欲以該十、十二、十四號
          一樓為立案標的，為期該建物得順利通過工務局、消防局之會勘以取得變
          更使用執照，據以為托兒所之立案申請，該騎樓走道上之隔間磚牆勢必予
          以拆除方可。而本件被告於簽約之前已多次前往系爭建物勘查、評估，其
          後又自認其餘歷次工務局、消防局會勘之際，均在現場，對上述情事自不
          得諉為不知。茲因系爭門牌十、十二、十四號一樓建物所有權人拒絕拆除
          該騎樓走道上之磚牆，被告因之指示原告僅就系爭八號一、二樓建物為托
          兒所之立案申請，此觀被告與原告簽訂系爭協議書之隔日，僅八號一、二
          樓建物所有權人李武良出具房屋使用同意書予被告執以交付原告為托兒所
          立案申請，足資為證。
    五、證據：提出變更使用執照申請書影本乙紙、建築物變更用途概要表影本乙紙
        、托兒所變更工程圖影本二份、消防設備平面圖影本乙份、建築物室內裝修
        合格證明書影本乙紙、「台北縣申請設立私立托兒所應檢附交件明細表」所
        附各項文件、圖說影本乙份、申請書、所址位置圖、擬變更托兒所平面圖、
        菁華托兒所概況表、菁華托兒所組織章程、房屋使用同意書、門牌證明書、
        台北縣政府工務局變更使用執照、兒童福利專業人員訓練結業證書、菁華托
        兒所創辦人存（餘）額證明書、錄音帶乙卷及其譯文乙份、系爭門牌十號、
        十二號、十四號之照片乙張為證，並聲請訊問證人李錦松、李武良。
乙、被告方面：
    一、聲明：
             （一）請求駁回原告之訴及其假執行之聲請。
             （二）如受不利判決願供擔保請准宣告免為假執行。
    二、陳述：
             （一）緣原告明知，設址台北縣蘆洲市○○街三十五巷八號一樓、二
                   樓、有申請立案登記外，餘同門牌十號一樓、十二號一樓、十
                   四號一樓等三戶根本未申請辦理立案登記，卻於八十八年七月
                   三十一日訂立讓渡協議書時，刻意隱瞞此一事實，以新台幣三
                   百五十萬元，交由被告承受。約定之價金，則除尾款應於被告
                   辦妥菁華園安親班暨托兒所之立案完成時三日內付清外，已分
                   別於八十八年七月三十一日及同年八月十六日給付完畢。
             （二）依照協議書第五條約定，原告應保證被告得自八十八年八月一
                   日起在使用範圍內，繼續經營十年以上。惟查原告原已向台北
                   縣政府提出其中門牌「台北縣蘆洲市○○街三十五巷八號一、
                   二樓、之立案申請，有該門牌之立案證書足稽（立案核准日期
                   ：九十年一月十一日，核准文號：九０北府兒福字第五三七—
                   一號）對於其中門牌「即台北縣蘆洲市○○街三十五巷十號一
                   樓、十二號一樓、十四號一樓」應一併申請立案之事項，則根
                   本未提出申請，其等存心欺詐被告，此從立案證書上所載設立
                   地點僅登記為台北縣蘆洲鄉○○街三十五巷八號一、二樓尤可
                   得證，與協議書約定內容顯然有背。
             （三）雖經被告催告請求原告應補行辦理門牌「台北縣蘆洲鄉○○街
                   三十五巷十號一樓、十二號一樓、十四號一樓」之立案登記，
                   但原告皆以「立案部分均已完成立案，應盡義務已履行完畢」
                   為由作為搪塞，可見原告已拒絕給付。
             （四）被告出資三百五十萬元之鉅資所承受之托兒所（含安親班），
                   基於國家法令之規定及學童安全，必須是經政府合法立案之托
                   兒所，否則勢必影響幼教事業之經營，未經合法立案之托兒所
                   （含安親班）亦勢必遭政府主管機關之取締。原告依照合約之
                   規定應履行之給付，即應包含未完成之系爭門牌十號一樓、十
                   二號一樓、十四號一樓等三戶合法立案設立登記，始稱妥當。
                   原告於頂讓與被告承受之初，竟隱瞞部分沒有提出申請合法立
                   案設立登記之事實，而與被告訂立讓渡契約，嗣經被告催告，
                   竟遭原告拒絕，應屬債務不履行，被告已依法解除契約，原告
                   之訴應予駁回。
三、證據：提出九十年二月十五日之律師函影本乙件、房屋租賃契約書影本、系爭房
    屋立案前及立案後之照片各一張、台北縣政府工務局「申請人查詢案件作業影本
    」乙份為證。
    理      由
一、本件原告起訴主張伊於民國八十八年七月三十一日與被告簽訂菁華園安親班暨托
    兒所（已更名為勝華托兒所）之讓渡協議書（以下簡稱協議書），雙方議訂被告
    應於原告完成申請立案取得證書後三日內交付原告尾款新台幣新台幣（下同）一
    百萬元。惟被告除於原告申請立案期間多次拒絕配合申請設立外，於原告完成立
    案後，仍不依約於三日內於交付尾款。經原告寄發存證信函且多次催收，被告仍
    置之不理，爰依據協議書第一條請求被告給付尾款及遲延利息。被告則以依據協
    議書，原告應辦理立案之範圍應及於系爭門牌十、十二、十四號一樓之建物，惟
    經被告以存證信函催告原告履行，原告均未履行，已屬給付拒絕，被告已依法解
    除契約，原告之請求自無理由等語作為抗辯。
二、本件兩造對於協議書之真正，及依據協議書第一條，被告應於原告完成托兒所（
    含安親班）立案並取得證書後三日內交付尾款一百萬元均不爭執，並有讓渡協議
    書影本一件附卷可稽，足認為真實，惟兩造對於依該協議書應為立案申請之範圍
    ，即原告是否應就系爭門牌「台北縣蘆洲市○○街三十五巷十、十二、十四號一
    樓」為立案申請，則有爭執。故本件應予審酌的爭點，即為原告依協議書之給付
    義務，是否包含系爭門牌十、十二、十四號一樓的立案申請？經查：
    （一）本件協議書第一條雖規定被告應於原告「完成托兒所（含安親班）立案並
          取得證書後三日內交付尾款」，然對於立案之範圍並未有明文約定，是以
          本件應依契約之整體，並自其他客觀之情事，探求當事人之真意，以認定
          原告是否已依約履行及被告應否給付契約尾款。查依協議書第二條第六項
          固明定被告所付承受金之權利範圍為：「目前菁華園使用範圍內之使用權
          利」。惟據此僅足認原告應移轉使用權利的範圍，文義上顯無從認為原告
          應辦理立案的範圍，即為兩造訂立契約時菁華園使用範圍之全部。被告雖
          依照協議書第五條約定，抗辯原告應保證被告得自八十八年八月一日起在
          使用範圍內，繼續經營十年以上。惟原告卻僅辦理系爭門牌八號一、二樓
          部分之立案，與協議書內容顯然有背。然細繹該條之意旨，僅係表示原告
          應保證被告得在使用範圍內，繼續經營十年以上，並非表示原告應為立案
          之範圍，即為被告得使用之範圍，蓋立案範圍僅係主管機關依行政法令管
          理事項，並不當然等於使用權利，更不必然影響被告得否在使用範圍內，
          繼續經營十年以上，況衡諸國內幼教實況，未依立案範圍經營者，比比皆
          是，未見主管機關取締，為公眾週知之事實，被告所謂勢必遭政府主管機
          關取締云云，亦與常情不合，是被告之抗辯尚不足採。
    （二）按本件被告所受讓經營者係托兒所（含安親班），故其所使用之建物將因
          使用目的之變更而影響該建物之房屋稅，故被告承租系爭建物作為其經營
          場所時（租賃期限八十八年八月一日至九十三年七月三十一日），出租人
          與其應有關於房屋稅之約定，此自被告與訴外人李武良就系爭建物門牌八
          號一、二樓之租賃契約第二十條之約定可見，而其餘門牌十號、十二號及
          十四號之部分則未見有相同之約定，僅約定「不報稅」。而所謂「不報稅
          」依證人李錦松（即門牌號十四號一樓之出租人）於本院審理中證稱：「
          八十六年契約書第十九條是不報所得稅，如果是報稅要乙方負責，八十九
          年七月一日新的契約書，還是延續舊契約。」「房屋稅是我繳的沒錯，剛
          剛講錯了。當時沒有想到房屋稅的問題。」（參見本院九十年九月五日言
          詞辯論筆錄），可知該條之約定並非針對「房屋稅」而是指「租賃所得稅
          」之部分。換言之，系爭租賃契約之內容既經被告同意訂定 (見本院九十
          年七月二十五日言詞辯論筆錄），就系爭門牌十號一樓、十二號一樓、十
          四號一樓建物之部分，被告在與出租人訂立租約時，顯未考慮將該部分作
          為立案申請之用，否則應與系爭門牌八號一、二樓部分之租約，就房屋稅
          之部分有相同之約定，方符常理。
    （三）被告現有之合格教師僅有三位，而現經立案之部分，得收托之人數：托兒
          所部分為五十二名，安親班為二班、十四名。此有勝華托兒所之台北縣政
          府托兒所立案證書在卷可稽。則以被告立案之合格教師、學生人數，顯不
          需要將以系爭門牌十、十二、十四號一樓列入立案範圍，否則不僅可能因
          消防安全設施不足而無法立案，縱使立案，亦增加經營者管理維護之成本
          ，就被告而言，顯不合經濟效益；復參以本件立案申請文件係被告委由他
          人繕打為被告所自認（見本院九十年九月五日言詞辯論筆錄）；於主管機
          關赴現場會勘時，被告亦均在現場參與（見本院九十年六月十八日言詞辯
          論筆錄），則兩造約定立案申請之範圍應即為系爭門牌八號一、二樓，否
          則由被告所提出之申請文件即無僅申請系爭門牌八號一、二樓之理，於主
          管機關會勘現場時更應當場向原告表示其意見才是。足認被告主張協議書
          立案範圍包括系爭門牌十、十二、十四號一樓云云，與常情有違，尚不足
          採。
     （四）綜上所述，兩造就本件協議書約定原告應給付之範圍應為「台北縣蘆洲
           市○○街三十五巷八號一、二樓」。就上揭原告應給付之部分業已履行
           ，為被告所自認，並有私立勝華托兒所（附設安親班）台北縣政府托兒
           所立案證書（九０北府兒福字第五七三—一）在卷可按，是原告已履行
           其依系爭協議書應付之給付義務，洵堪認定，則被告依債務不履行解除
           系爭契約之意思表示即不合法，不生解除系爭契約之效力。故原告依協
           議書請求給付尾款新台幣一百萬元及自起訴狀繕本送達之翌日即九十年
           四月二十四日（被告於九十年四月二十三日當庭收受起訴狀）起至清償
           日止，按年息百分之五計算之利息，為有理由，應予准許。
三、本件事證已臻明確，兩造其餘攻擊防禦方法及舉證，經審酌核與本件判決結果不
    生影響，爰不一一論述，附此敘明。
四、兩造陳明願供擔保請為宣告假執行或免為假執行，經審核均符合法律規定，所以
    分別酌定相當的擔保金額予以宣告。
結論：本件原告之訴為有理由，依民事訴訟法第七十八條、第三百九十條第二項、第
三百九十二條，判決如主文。
中      華      民      國    九十      年      九      月     十四     日
                                臺灣板橋地方法院民事第四庭
~B法  官  解惟本
右為正本係照原本作成。
如對本判決上訴，須於判決送達後二十日內向本院提出上訴狀。
中      華      民      國    九十      年      九      月     十四     日
~B書記官  王麗珍


司法院資訊處製作；財團法人民間司法改革基金會備份。
